臺灣高等法院臺中分院民事判決　　　九十年度上更(一)字第四號
　　　上　訴　人　丁○○
　　　　　　　　　卯○○
　　　　　　　　　丑○○
　　　　　　　　　寅○○
　　　　　　　　　癸○○
　　　訴訟代理人　徐鼎賢律師
　　　上　訴　人　庚○○
　　　　　　　　　壬○○
　　　　　　　　　子○○
　　　　　　　　　戊○○
　　　　　　　　　己○○
　　　　　　　　　甲○○
　　　　　　　　　丙○○
　　　被　上訴人　乙○○
　　　　　　　　　辛○○
　　　訴訟代理人　林益輝律師
　　　複　代理人　謝聖隆律師
　　　　　　　　　辰○○
　　　　　　　　　陳建勛律師
右當事人間給付租金事件，上訴人對於中華民國八十七年五月十三日臺灣臺中地方法
院八十七年度訴字第五六七號第一審判決提起上訴，經判決後，由最高法院發回更審
，本院判決如左：
　　　主　　　文
上訴駁回。
第二審及發回前第三審訴訟費用由上訴人連帶負擔。
原判決所命之給付，上訴人如於假執行程序實施前，以新臺幣伍佰壹拾萬元為被上
訴人預供擔保，得免為假執行。
　　　事實及理由
壹、程序方面：
　　本件係對於合夥人之訴訟，其訴訟標的對於共同訴訟之各人必須合一確定，依民
    事訴訟法第五十六條第一項第一款規定，上訴人林挳豐、卯○○、丑○○、蔡福
    義、癸○○提起上訴，其效力及於未提起上訴之共同訴訟人庚○○、壬○○、張
　　亦瑞、戊○○、甲○○、丙○○、己○○等人（下稱庚○○等七人），應併列為
　　上訴人。且上訴人庚○○等七人均經合法通知，未於言詞辯論期日到場，核無民
　　事訴訟法第三百八十六條各款所列情形，爰依被上訴人之聲請，由其一造辯論，
　　而為判決。
貳、實體方面：
一、被上訴人主張：上訴人為以己○○為代表之大豐原游泳池合夥之合夥人，於民國
    （下同）八十五年一月一日向被上訴人承租坐落台中縣神岡鄉○○段第二九二之
    二、二九五之二、二九四之三、二九八號等土地，面積約四千五百坪，作為游泳
    池用地，經營大豐原游泳池，約定租金給付方法為(1)八十五年一月一日起至八十
    六年三月三十一日止，每月每坪新台幣（下同）八十五元；(2)八十六年四月一日
    起至八十七年三月三十一日止，每月每坪九十五元。並約定租金應於每年四月一
    日簽發支票四紙、每張面額十五萬元，日期為當年四月一日、七月一日、十月一
    日、翌年一月一日，及差額部分之支票四紙。嗣該合夥已於八十四年十一月二十
    日另成立大豐原欣業股份有限公司（下稱大豐原公司），惟未依原租賃契約第十
    一條前段之約定由其法定代理人與伊簽訂租約，是租賃關係仍存在於合夥之間，
    但該公司係概括承受合夥之資產與營業，而該合夥既已申請註銷登記，已無財產
    ，因該公司與原合夥之間為併存債務承擔之法律關係，為連帶債務，而本件自八
    十六年四月一日起至八十七年三月三十一日止應給付之租金，共計五百十三萬元
    ，迄未給付，該合夥又已無財產可供清償債務，依併存之債務承擔之法律關係，
    及民法第六百八十一條之規定，自應由該合夥之全體合夥人即上訴人等負連帶清
    償責任等情，爰依租賃契約及併存債務承租之法律關係提起本件訴訟，求為命上
    訴人等應連帶給付伊上開欠租及自八十七年四月三日起加計法定遲延利息之判決
    。
二、上訴人丁○○、卯○○、丑○○、寅○○、癸○○等五人於本院前審自認主張：
    以己○○為代表之合夥已由全體合夥人於八十四年十一月二十日申請核准變更組
    織為大豐原公司，並同意合夥組織之資產及債權債務均由變更後設立之大豐原公
    司概括承受，此承受關係經被上訴人於租賃契約第十一條所事前同意，並經被上
    訴人辛○○於八十六年二月二十八日書立切結書為事後承認與大豐原公司之租賃
    關係存在，而大豐原游泳池即合夥業於八十五年五月二十三日向台中縣稅捐稽徵
    處申請註銷合夥組織之營業登記，合夥亦已解散，則合夥與被上訴人間就土地之
    租賃關係已消滅自不能仍存在於上訴人間等情，於更審中則以：(一)被上訴人與大
    豐原公司間自八十五年初起已有成立租賃關係之明示或默示之合意，系爭租金之
    債務人自為大豐原公司；(二)合夥即大豐原游泳池八十五年五月二十三日經合夥人
    全體同意解散，並以己○○為清算人，向台中縣稅捐稽徵處申請歇業登記，仍在
    清算中，其資產及營業未由另成立之大豐原公司概括承受，否則即無須選任清算
    人進行清算程序，且大豐原游泳池即合夥除定著物及建築物外，尚有組裝式滑水
    道等「可遷移之器具機械」資產計五十一項，故縱認合夥即大豐原游泳池仍應負
    給付租金之責（不論係基於其與被上訴人間之租賃關係或基於概括承受之法律關
    係），依民法第六百八十一條規定合夥財產不足清償合夥之債務時，各合夥人對
　　於不足之額，始連帶負其責任等語，資為抗辯，上訴人庚○○等七人未於本院更
　　審中到庭亦未提出任何書面，惟據其於本院前審到庭對於上訴人主張之上揭事實
　　並不爭執，所為聲明及陳述：沒意見，欠的就應給付，就應負責，只是目前沒有
　　錢，目前是有說要把設備賣掉得價錢來清償負債等語。
三、原審法院斟酌兩造之主張及攻擊防禦方法院之結果，認被上訴人之主張為有理由
    ，而為被上訴人全部勝訴之判決，上訴人丁○○、卯○○、丑○○、寅○○、癸
    ○○等五人不服，提起上訴，聲明求為判決：(一)原判決及假執行之宣告均廢棄；
    (二)被上訴人在第一審之訴駁回；(三)如受不利益之判決，上訴人願供擔保，請准宣
    告免予假執行；(四)第一審及發回更審前第二、三審訴訟費用由被上訴人負擔。被
    上訴人則答辯聲明求為判決駁回上訴人之上訴。
四、被上訴人主張：上訴人為以己○○為代表之大豐原游泳池合夥之合夥人，該合夥
    於八十五年一月一日向被上訴人承租坐落台中縣神岡鄉○○段第二九二之二、二
    九五之二、二九四之三、二九八號等土地，面積約四千五百坪，作為游泳池用地
    ，經營大豐原游泳池，約定租金給付方法為：(1)八十五年一月一日起至八十六年
    三月三十一日止，每月每坪八十五元；(2)八十六年四月一日起至八十七年三月三
    十一日止，每月每坪九十五元。並約定租金應於每年四月一日簽發支票四紙、每
    張面額十五萬元，日期為當年四月一日、七月一日、十月一日、翌年一月一日，
    及差額部分之支票四紙。然上訴人等自八十六年四月一日起至八十七年三月三十
    一日止應給付之租金，共計五百十三萬元，均未獲支付，且該合夥之全體合夥人
    已於八十四年十一月二十日另成立大豐原公司在原址為游泳池之營業等事實，已
    據其提出與所述相符之合夥契約書影本一件、租賃契約書影本一件及存證信函影
    本二件為證（見原審八十七年度豐調字第一六○號卷第八頁至第十四頁），且為
    上訴人所不爭執，並有其提出之經濟部公司執照影本乙件在卷可參（見本院上訴
    卷第七十六頁），自堪信為真實。
五、被上訴人主張以己○○為代表之合夥由其全體合夥人另成立大豐原公司後，並未
　　與被上訴人簽訂租賃契約，該契約仍存在於合夥間，但該合夥之資產已全部由新
　　成立之公司承受，合夥已無財產，但合夥應與新成立之公司係屬併存之債務承擔
　　，全體合夥人自應連帶負責清償欠租。惟上訴人丁○○、卯○○、丑○○、蔡福
　　義、癸○○則抗辯該合夥組織業經合夥人等於八十四年十一月二十日申請核准變
　　更組織為大豐原公司，代表人董事長仍為己○○（旋於八十六年四月二十三日變
　　更為丙○○），依租賃契約書第十一條所載：「乙方（按指上訴人）如改設公司
　　時，其法定代理人應與甲方（按指被上訴人）簽訂租約，其內容條項與本租約相
　　同」；被上訴人辛○○並於八十六年二月二十八日書立切結書，亦稱將上開土地
　　出租與大豐原公司經營大豐原游泳訓練中心，足認已經被上訴人等同意由大豐原
　　公司承受被上訴人等與大豐原游泳池間原有之租賃關係。故原合夥即大豐原游泳
　　池嗣經於八十四年十一月二十日變更組織設立之大豐原公司，縱有積欠被上訴人
　　等租金之事實，被上訴人等亦應向大豐原公司請求給付是項租金，不得向上訴人
　　請求連帶清償是項租金，又合夥之資產及債權債務並未由該公司概括承受，合夥
　　仍有可遷移之器具機械資產共五十一項，全體合夥人僅於合夥財產不足清償合夥
　　債務部分，始連帶負其責任云云，是本件之爭執要旨，在於：(一)新成立之大豐原
　　公司是否已與被上訴人就系爭土地成立租賃契約，而使原合夥完全脫離關係，抑
　　二者僅止於併存之債務承擔之關係；(二)大豐原游泳池合夥之資產及債權債務關係
　　是否悉由大豐原公司概括承受？該合夥是否仍有財產足以清償其債務？等項。經
　　查：
  (一)雖依合夥與被上訴人所簽訂之租賃契約第十一條約定，合夥如改設公司時，其法
    定代理人應與被上訴人簽訂租約，其內容條項與原租約同，惟大豐原公司成立後
    ，並未與被上訴人簽訂租約，此為兩造所是認。而所以未簽訂租賃契約，乃於大
    豐原公司成立後，擬與被上訴人簽約時，被上訴人主張應由全體合夥人為連帶保
　　證人，但未為全體合夥人所接受，因此未能簽訂新約等情，為上訴人即合夥代表
　　人亦即公司新成立時之公司法定代理人己○○在本院前審準備程序中到庭供述明
    確（見本院上訴卷第一○○頁背面），是依原租約第十一條所載，並不生大豐原
　　公司得當然與被上訴人新訂租約之效果。且被上訴人既要求應由全體合夥人為連
　　帶保證人始准簽訂租約未果，即未與大豐原公司簽訂租約，則上訴人主張其間已
　　由大豐原公司實際簽付支票支付租金，暨由被上訴人辛○○出具切結書，即可解
　　為其間已有明示或默示合意成立新租約之事實云云，顯與被上訴人所要求以全體
　　合夥人為連帶保證人始願簽約之本意有違，依舉輕以明重之經驗法則，即殊屬不
　　可能。至新公司成立後，雖實際由該公司簽發支票以支付租金，惟該公司與原合
　　夥間係屬併存之債務承擔之關係（理由由於后另述），是其簽發支票以供合夥支
　　付租金，要屬履行原租賃關係之方法而已，尚難解為即係已另成立新之租約。從
　　而，被上訴人辛○○出具切結書（見本院上訴卷第三十二頁），亦係基此關係之
　　認知基礎下所為，其目的在於不冒然行使抵押權而已，此經其於該切結書上載明
　　斯旨甚明，是自難以該切結書之記載，即認其間確已事後承認與大豐原公司成立
　　新租約無訛。
  (二)按就他人之財產或營業概括承受其資產及負債者，因對於債權人為承受之通知或
    公告，而生承擔債務之效力。前項情形，債務人關於到期之債權自通知或公告時
    起，未到期之債權，自到期日時起二年內與承擔人連帶負其責任，民法第三百零
    五條第一、二項定有明文。又合夥解散後，須開始清算，在清算之範圍內，視為
    存續。而清算時，其財產不足清償債務時，依民法第六百八十一條之法條，自應
    由各合夥人連帶負其責任（參史尚實著債各第六九七頁、鄭玉波著債各下冊第七
    ○一頁）。經查：由己○○為代表人之合夥即大豐原游泳池於八十五年五月二十
    三日固已向台中縣稅捐稽征處申請歇業註銷「合夥」組織之營業登記，此有稅捐
    單位異動之資料可稽（見本院上訴卷第五十四頁至第五十六頁），及台中縣政府
　　函在卷可考（見本院更(一)卷第一四五－一五○頁），惟該合夥仍屬清算中，為上
　　訴人所自認（見本院更(一)卷第二三六頁上訴人辯論意旨狀理由第二點所述），是
　　該合夥仍屬存續中。又大豐原公司成立後，雙方已合意原合夥組織之資產及債權
　　債務關係均由變更後設立之大豐原公司概括承受乙節，為上訴人在本院前審審理
　　中迭次自認在卷，核與上訴人即合夥之代表人亦即公司初設時之法定代理人己○
　　○於本院前審所供：「在新公司成立後，股東並沒有變，還是原來那些人，．．
　　．．我們是將資產移歸予新的公司．．．但公司已停業了」等語相符（見本院前
　　審上訴卷第一○○頁背面），是依民法第三百零五條之規定，大豐原公司與該合
　　夥間乃屬債務之併存承擔（概括承受）關係，故原租賃契約自已併由大豐原公司
　　概括承受。上訴人在本院前審中所稱其間係概括承受乙節，既符事實，並無錯誤
　　，嗣其於本院更審中改稱無概括承受之情事云云，自與民事訴訟法第二百七十九
　　條第三項之規定不符，不能採信，不生撤銷自認之效力。又此項併存之債務承擔
　　，上訴人等於公司成立後即通知被上訴人而簽訂新約未果，其後被上訴人辛○○
　　又出具切結書承認該事實，且上訴人等在本院前審中一致主張不移，自屬已對債
　　權人即本件被上訴人為承受之通知。故該合夥自應依民法第三百零五條之規定，
　　於二年內就租金債務負連帶責任。而原合夥之資產既已悉數移歸大豐原公司，已
　　如前述，則該合夥已無財產可供清償債務，是本件被上訴人主張依租賃契約之法
　　律關係及民法第三百零五條、第六百八十一條之規定，請求全體合夥人即上訴人
　　等連帶負其清償租金之責任，即屬依法有據。
六、從而，被上訴人上開法律關係，請求上訴人給付所欠租金五百一十三萬元及自起
    訴狀繕本送達之翌日（即八十七年四月三日）起至清償日止按年息百分之五計算
    之利息為有理由，應予准許，是原審判命上訴人如數給付，並為假執行之宣告，
    於法並無不合，所持理由雖未盡相同，其結果則無二致，仍應予維持，上訴意旨
　　指摘原判決不當，求為廢棄改判，為無理由，應予駁回。
七、原判決所命給付，上訴人陳明願供擔保，請求為免予假執行之宣告，核與法律規
    定相符，應予准許，爰酌定相當之擔保金額宣告之。
八、兩造其餘主張及舉證，經核與判決結果之認定不生影響，不一一論列。
九、據上論結，本件上訴為無理由，依民事訴訟法第四百六十三條、第三百八十五條
    第一項前段、第四百四十九條第一項、第二項、第七十八條、第八十五條第二項
　　、第三百九十二條，判決如主文。
中　　　華　　　民　　　國　　九十一　　年　　　八　　　月　　 二十　　 日
~B1民事第五庭審判長法　官　陳滿賢
~B2　　　　　　　　法　官　邱森樟
~B3　　　　　　　　法　官　朱　樑
右為正本係照原本作成。
如對本判決上訴，須於收受判決送達後二十日內向本院提出上訴書狀，其未表明上訴
理由者，應於提出上訴後二十日內向本院提出上訴理由書（須按他造人數附具繕本）
，並繳納送達用雙掛號郵票拾份（每份參拾肆元）。
上訴時應提出委任律師或具有律師資格之人之委任狀；委任有律師資格者，另應附具
律師及格證書及釋明委任人與受任人有民事訴訟法第四百六十六條之一第一項但書或
第二項（詳附註）所定關係之釋明文書影本。
~B 　 　　　　　　書記官　陳秀真
中　　　華　　　民　　　國　　九十一　　年　　　八　　　月　　二十三　　日
附註：
民事訴訟法第四百六十六條之一（第一項、第二項）
對於第二審判決上訴，上訴人應委任律師為訴訟代理人。但上訴人或其法定代理人具
有律師資格者，不在此限。
上訴人之配偶、三親等內之血親、二親等內之姻親，或上訴人為法人、中央或地方機
關時，其所屬專任人員具有律師資格並經法院認為適當者，亦得為第三審訴訟代理人
。
                                                                        Ｈ
